【裁判字號】    98,消債抗,31
【裁判日期】    981230
【裁判案由】    抗告事件
【裁判全文】
臺灣宜蘭地方法院民事裁定            98年度消債抗字第31號
抗  告  人
即債權人    萬泰商業銀行股份有限公司
法定代理人  乙○○
相  對  人
即債務人    甲○○
上列當事人間因消費者債務清理條例聲明異議事件，抗告人對於
中華民國98年8 月25日本院98年度事聲字第26號第一審裁定提起
抗告，本院管轄之第二審合議庭裁定如下：
    主  文
抗告駁回。
抗告費由抗告人負擔。
    理  由
一、本件抗告意旨略以：
  (一)觀諸債務人所擁有之房產為三樓之透天厝、使用面積達60.
    37坪，且該房產位於交通便捷之熱鬧商圈與菁華學區等情，
    該房屋可拍得價金自有相當期待，甚如自行出售，溢價亦極
    為可能，而該房產經評估市價約新台幣（下同）3,740,000
    元，扣除債務人現欠有擔保債務總額3,370,000 元，尚有37
    0,000 元之處分利益，是原審以「房產拍定價格常有折價情
    形，可分配受償金額亦在未定之天」，駁回抗告人對於鈞院
    裁准更生方案之異議，實難信服。
  (二)再者，按債務人陳報之生活必要費用，除應遵循內政部公告
    之97年度每人每月最低生活標準9,829 元外，其子女之扶養
    費則應以98年度綜合所得稅之免稅額82,000元計算之每月扶
    養金額6,834 元為準，故以前開標準核列債務人每月必要之
    開銷，應可再減縮至20,080元下，可再為提高其每月還款之
    金額。
  (三)又債務人所提出之民間債權借據，不論是債權人筆跡、簽署
    形式、計息起迄日或積欠利息金額等事項均不完整，其真實
    性啟人疑竇。
  (四)綜上，鈞院認可之更生方案條件，顯已侵害抗告人權益甚深
    ，為此特於法定期間內具狀向鈞院提出抗告，爰請鈞院重為
    裁定，以維權益等語。
二、按債務人有薪資、執行業務所得或其他固定收入，法院認更
    生方案之條件公允者，得不經債權人會議可決，逕依債務人
    之聲請或依職權以裁定認可更生方案，消費者債務清理條例
    （下稱：消債條例）第64條第1 項定有明文。又法院裁定開
    始更生或清算程序後，得命司法事務官進行更生或清算程序
    ，同法第16條第1 項前段亦有明文。次按消債條例之制定，
    乃為使負債務之消費者得依本條例所定程序清理其債務，保
    障債權人之公平受償，以謀求消費者經濟生活之更生，故除
    有消債條例第63條第1 項、第64條第2 項第1 至4款 所定之
    情形外，法院得斟酌裁量認可更生方案。又法院逕行裁定認
    可更生方案前，應將更生方案之內容及債務人之財產及收入
    狀況報告書通知債權人，並使債權人有陳述意見之機會，惟
    債權人所為之陳述，僅供法院判斷是否逕行裁定認可更生方
    案之參考，並無拘束法院之效力，此觀諸消債條例第64條第
    2 項及其立法理由可明。是以，消債條例第64條第1 項，所
    謂更生方案之條件是否「公允」之判斷，因「公允」為一抽
    象之法律概念，雖立法者已揭示以此為特定行為事實之價值
    判斷標準，惟於適用涵攝之過程，在在與判斷者審理時之主
    觀經驗、社會之客觀通識，乃至於具體個案情況相關，立法
    者尚難就更生方案之條件是否符合公允之情況逐一舉列之，
    故而，一方面為免該法律概念過於空泛而產生判斷者恣意裁
    量之疑慮，乃以反面列舉之方式，明示某些情況下一概應認
    為該更生方案之條件為「不公允」，法院不得逕予認可，諸
    如消債條例第64條第2 項第2 款而有消債條例第63條第1 項
    第1 款：「債權人會議可決之更生方案對不同意或為出席之
    債權人不公允」及第9 款：「債務人有虛報債務、隱匿財產
    ，或對於債權人中之一人或數人允許額外利益，情節重大」
    之情形、第64條第3 款：「無擔保及無優先債權受償總額，
    顯低於法院裁定開始更生程序時，依清算程序所得受償之總
    額。」、同條第4 款：「無擔保及無優先債權受償總額，低
    於債務人生請更生前2 年間，可處分所得扣除自己及依法應
    受其扶養者所必要生活費用。」等規定即是；另一方面則於
    上開反面列舉事項以外者，授權法院於具體個案為判斷，期
    能針對個案衡量其妥適性，於符合消債條例上開謀求消費者
    經濟生活之更生、債權人之公平受償之法律授權目的下，賦
    予法院就「公允」與否之判斷有相當之裁量權限。
三、經查，本件聲請人聲請更生，業經本院於98年1 月7 日以97
    年度消債更字第34號裁准於同年1 月9 日開始更生程序，並
    命司法事務官進行本件更生程序在案，而債務人確有經營小
    吃店之固定收入，亦有營業地址之租約及相關進貨資料在卷
    可稽，嗣經本院司法事務官於98年6 月29日以98年度執消債
    更字第13號認可其更生方案（詳如該裁定附件一）。抗告人
    雖執前詞提起抗告，惟：
  (一)抗告人雖以債務人名下房產，經評估市價約3,740,000 元，
    扣除債務人現欠有擔保債務總額3,370,000 元，尚有370,00
    0 元之處分利益，債務人應將該房產處分以清償債務云云。
    惟債務人雖有「頭城鎮○○路48巷18弄12號」之建物及其坐
    落之土地，而依本院97年度執字第7041號執行事件，於98年
    6 月4 日就附近「頭城鎮○○路26巷47號」不動產，所為拍
    賣之拍定價額3,611,900 元，估算債務人所有該房屋及土地
    價額為3,747,172 元等情，此有債務人98年6 月24日陳報狀
    及本院上揭執行事件通知地政機關辦理塗銷查封登記函之附
    表在卷可稽，經扣除抵押權之債權3,378,787 元，餘額為36
    8,385 元，本件無擔保及無優先權債權受償總額780,480 元
    ，應高於法院裁定開始更生程序時，依清算程序所得受償之
    總額368,385 元。是以，本件更生方案之條件尚無消債條例
    第64條第2 項第3 款法院不得逕予認可之情形。
  (二)抗告人復質疑債務人之民間借貸是否真實一節，惟並未提出
    任何相關事證以實其說，參以債務人業已提出其與債權人戴
    愛麗、唐聰隆間簽立之借據2 紙、本票5 張、匯款委託書2
    紙為證，並說明借款緣由，另債權人唐聰隆亦具狀陳報其債
    權在案（97年度消債更第34號卷第58-59 、89頁、98年執消
    債更第13號卷第69、93、105 、107-111 、191 頁）。據此
    ，尚難認本件債務人有消債條例第64條第2 項第2 款規定之
    第63條第1項第9款之虛報債務之情形。
  (三)另稽之該認可裁定所載：本件更生方案，其清償總額合計為
    780,480 元，雖僅為已申報無擔保及無優先權債權總額1,52
    2,562 元之51.26%，惟債務人之子女3 人，其中黃馨慧（86
    年4 月5 日生）、黃嘉慶（88年3 月8 日生），由配偶黃東
    海負擔扶養費外，黃貴莉（92年9 月12日生）則由債務人扶
    養；債務人為聲請更生，就每月收入28,800元扣除必要支出
    21,670元後之餘額7,130 元，另再節省支出，提出每月清償
    8,130 元，並願將清償期限延長為8 年，認其有履行該更生
    方案之誠意，其更生方案之條件屬公允、適當、可行等語，
    是上開認可更生方案之裁定顯已就其判斷該更生方案之條件
    屬公允所依據之事實詳加敘明，一者其判斷依據之事實並無
    何錯誤之情，二者其裁量亦無何違反比例原則、平等原則之
    違法情形，是該司法事務官之認可裁定，自應予以尊重，抗
    告人以前揭情詞主張該更生方案之條件並非公允云云，已難
    憑採。再者，衡諸法院拍賣實務，拍定價格常有折價情形，
    債務人前揭房產於拍賣後扣除土地增值稅款、房屋貸款債權
    後是否有剩餘，或有前述37 0,000元可分配金額，尚無從得
    知，況如債務人將該房產變價出售後，勢必需租屋居住，惟
    現今房貸利率甚低，租屋成本非必低於購屋貸款成本，如債
    務人以最低生活費範圍內之資金運用可負擔房貸成本，即難
    謂其有何不當，故應認為債務人保留名下之房產尚無礙於其
    所提更生方案之公允性。抗告人另主張債務人提列生活必要
    費用及扶養費，應依據內政部公佈之98年度每人每月對低生
    活標準9,829 元及98年度綜合所得稅之免稅額82,000元計算
    之每月扶養金額6,834 元，據此核算應能令債務人再為提高
    償還金額云云，惟按內政部公告之最低生活標準係以社會救
    助法第4 條為法源依據，該條第1 、2 項分別規定：「本法
    所稱低收入戶，指經申請戶籍所在地直轄市、縣（市）主管
    機關審核認定，符合家庭總收入平均分配全家人口，每人每
    月在最低生活費以下，且家庭財產未超過中央、直轄市主管
    機關公告之當年度一定金額者」、「前項所稱最低生活費，
    由中央、直轄市主管機關參照中央主計機關所公布當地區最
    近1 年平均每人消費支出百分之60定之，並至少每3 年檢討
    1 次；直轄市主管機關並應報中央主管機關備查。」。又每
    月收入低於最低生活費者，依社會救助法第10條規定，得向
    戶籍所在地直轄市、縣（市）主管機關申請生活扶助，是內
    政部公告之最低生活標準係國家施行社會救助之判別依據，
    以提供處於生存邊緣之國民最基本之生存權保障，尚不得以
    相對人陳報之必要支出高於最低生活標準，即認相對人有浪
    費之嫌，或無清償債務之誠意，蓋消費者債務清理條例並無
    使債務人處於生存邊緣而需獲社會救助之旨。又財政部公告
    之扶養親屬免稅額乃供課徵個人綜合所得稅所用，依司法院
    大法官釋字第415 號解釋，扶養免稅額係屬租稅優惠之性質
    ，有其稅賦政策之考量，與實際上因負有扶養義務而須支出
    扶養費不可相提並論，自不得因扶養費之支出高於免稅額即
    謂非屬必要。是抗告人執此為抗告理由，亦無可採。
四、綜上，本件債務人有固定收入，且查無債務人或該更生方案
    條件，有消債條例第63條第1 項或第64條第2 項所定不應認
    可之消極事由存在，則經斟酌債務人之經濟能力、生活狀況
    、扶養義務等情後，認債務人所提之更生方案條件核屬公允
    、適當、可行，應得予以認可。從而，本院司法事務官乃逕
    依同條例第64條第1 項裁定予以認可債務人所提更生方案，
    並依同條例第62條第2 項酌定其生活限制，經核並無不合，
    原審就抗告人所提異議予以駁回，洵屬有據。抗告人提起抗
    告，非有理由，應予駁回。
五、據上論結，本件抗告為無理由，爰依消費者債務清理條例第
    15 條 ，民事訴訟法第495 條之1 第1 項、第449 條第1 項
    、第95條、第78條，裁定如主文。
中    華    民    國    98    年    12    月    30    日
                     民事庭審判長法  官  楊麗秋
                                 法  官  張軒豪
                                 法  官  陳雪玉
上為正本係照原本作成
本件不得抗告
中    華    民    國    98    年    12    月     31    日
                                 書記官  廖文章

司法院資訊處製作；財團法人民間司法改革基金會備份。
